ACORDAO-COMPLETO-2587657

ACÓRDÃO 3319/2023 ATA 13/2023 - SEGUNDA CÂMARA

VISTOS, relatados e discutidos estes autos de tomada de contas especial em desfavor da Sra. Isabella Botelho Figueiredo Matias (CPF XXX.525.236-XX) , em razão de recebimento indevido de recursos aplicados no âmbito do Programa Mais Médicos para o Brasil,
ACORDAM os ministros do Tribunal de Contas da União, reunidos em sessão da 2ª Câmara, diante das razões expostas pelo relator, em: 
9.1. julgar irregulares as contas da Sra. Isabella Botelho Figueiredo Matias (CPF XXX.525.236-XX) , com fundamento nos arts. 1º, inciso I, 16, inciso III, alíneas "b" e "c", e § 2º da Lei 8.443/1992, c/c os arts. 1º, inciso I, 209, incisos II e III, e § 5º, do Regimento Interno do TCU; 
9.2. condenar a responsável indicada no subitem anterior, com fundamento no art. 19, caput, da Lei 8.443/1992, c/c o art. 210 do Regimento Interno do TCU, ao pagamento das importâncias a seguir especificadas, com a fixação do prazo de 15 (quinze) dias, a contar da notificação, para comprovar, perante o Tribunal (art. 23, inciso III, alínea "a" da Lei 8.443/1992, c/c o art. 214, inciso III, alínea "a", do Regimento Interno) , o recolhimento da dívida aos cofres do Fundo Nacional de Saúde, atualizada monetariamente e acrescida dos juros de mora, calculados a partir das datas discriminadas até a data do recolhimento, na forma prevista na legislação em vigor:
	Data de ocorrência
	Valor histórico (R$) 

	1º/12/2015
	10.000,00

	1º/1/2016
	10.000,00

	1º/2/2016
	10.000,00

	1º/3/2016
	10.000,00

	1º/4/2016
	10.000,00

	1º/5/2016
	10.000,00

	1º/6/2016
	10.000,00

	1º/7/2016
	10.000,00

	1º/8/2016
	10.000,00

	1º/9/2016
	10.000,00

	1º/10/2016
	10.000,00

	1º/11/2016
	10.000,00

	1º/12/2016
	10.000,00

9.3. aplicar à Sra. Isabella Botelho Figueiredo Matias (CPF XXX.525.236-XX) a multa prevista no art. 57 da Lei 8.443/1992, c/c o art. 267 do Regimento Interno, no valor de R$ 15.000,00 (quinze mil reais) , fixando-lhe o prazo de 15 (quinze) dias, a contar da notificação, para que comprove, perante o Tribunal (art. 214, inciso III, alínea "a" do Regimento Interno) , o recolhimento da dívida aos cofres do Tesouro Nacional, atualizada monetariamente desde a data deste acórdão até a do efetivo recolhimento, se for paga após o vencimento, na forma da legislação em vigor:
9.4. autorizar, desde logo, nos termos do art. 28, inciso II, da Lei 8.443/1992, a cobrança judicial das dívidas, caso não atendidas as notificações;
9.5. autorizar, desde logo, caso solicitado e o processo não tenha sido remetido para cobrança judicial, o pagamento da dívida em até 36 (trinta e seis) parcelas mensais e consecutivas, nos termos do art. 26 da Lei 8.443/1992, c/c o art. 217 do Regimento Interno/TCU, fixando-se o vencimento da primeira parcela em 15 (quinze) dias, a contar do recebimento da notificação, e o das demais mensalmente, devendo incidir sobre cada valor mensal os correspondentes acréscimos legais, na forma prevista na legislação em vigor, sem prejuízo de alertar a responsável de que a falta de comprovação do recolhimento de qualquer parcela implicará o vencimento antecipado do saldo devedor;
9.6. notificar a prolação deste acórdão ao Procurador-Chefe da Procuradoria da República no Estado de Minas Gerais, nos termos do § 3º do art. 16 da Lei 8.443/1992, c/c o § 7º do art. 209 do Regimento Interno do TCU, para adoção das medidas que entender cabíveis, bem como ao Fundo Nacional de Saúde/MS e à responsável.

Tomada de contas especial instaurada em razão de recebimento indevido de recursos aplicados no âmbito do Programa Mais Médicos para o Brasil.

Segunda Câmara

Coordenação-Geral de Gestão de Pessoas - MS.

3. Responsável: Isabella Botelho Figueiredo Matias (XXX.525.236-XX).

13.1. Ministros presentes: Augusto Nardes (na Presidência), Aroldo Cedraz e Vital do Rêgo (Relator).
13.2. Ministro-Substituto convocado: Marcos Bemquerer Costa.

VITAL DO RÊGO

Adoto como relatório o pronunciamento da Unidade de Auditoria Especializada em Tomada de Contas Especial (peça 35) a seguir transcrito, que contou com a anuência do corpo diretivo daquela unidade (peças 36 e 37) :
INTRODUÇÃO
Cuidam os autos de tomada de contas especial (TCE) , instaurada pelo Fundo Nacional de Saúde - Ministério da Saúde (FNS/MS) , em desfavor de Isabella Botelho Figueiredo Matias (CPF XXX.525.236-XX) , em razão de recebimento indevido de recursos aplicados no âmbito do Programa Mais Médicos para o Brasil.
HISTÓRICO
Em 27/5/2020, com fundamento na IN/TCU 71/2012, alterada pela IN/TCU 76/2016, e na DN/TCU 155/2016, o dirigente do FNS/MS autorizou a instauração da TCE (peça 2) . O processo foi registrado no sistema e-TCE com o número 1707/2020.
A aplicação irregular dos recursos do Sistema Único de Saúde (SUS) , no âmbito do Programa Mais Médicos para o Brasil, por parte da Coordenação-Geral de Gestão de Pessoas - MS, no período de 1º/12/2015 a 1º/12/2016, totalizaram R$ 130.000,00.
O fundamento para a instauração da TCE, conforme consignado na matriz de responsabilização elaborada pelo tomador de contas (peça 14) , foi a constatação da seguinte irregularidade:
Receber indevidamente de créditos depositados na conta após desligamento de profissional Médico do "Programa Mais Médicos para o Brasil".
Segundo o Controle Interno, A responsável arrolada na fase interna foi devidamente comunicada e, diante da ausência de justificativas suficientes para elidir a irregularidade e da não devolução dos recursos, instaurou-se a TCE.
No relatório (peça 15) , o tomador de contas concluiu que o prejuízo importaria no valor original de R$ 130.000,00, imputando-se a responsabilidade a Isabella Botelho Figueiredo Matias, médica, no período de 2/3 a 30/11/2015, na condição de beneficiária.
Em 9/10/2020, a Controladoria-Geral da União emitiu o Relatório de Auditoria ETCE 1707/2020 (peça 18) , em concordância com o relatório do tomador de contas. O certificado de auditoria e o parecer do dirigente do órgão de controle interno concluíram pela irregularidade das presentes contas (peças 19 e 20) .
Em 25/11/2020, o ministro responsável pela área atestou haver tomado conhecimento das conclusões contidas no relatório e certificado de auditoria, bem como do parecer conclusivo do dirigente do órgão de controle interno, manifestando-se pela irregularidade das contas, e determinou o encaminhamento do processo ao Tribunal de Contas da União (peça 21) .
Na instrução inicial (peça 25) , analisando-se os documentos contidos nos autos, concluiuse pela necessidade de realização de citação para a seguinte irregularidade:
Irregularidade: receber créditos indevidamente na conta bancária, após desligamento do "Programa Mais Médicos para o Brasil".
Evidências da irregularidade: documentos técnicos presentes nas peças 2, 3, 4, 5 e 9.
Norma infringida: Edital 02, de 15/1/2015, da Secretaria de Gestão do Trabalho e da Educação na Saúde/Ministério da Saúde.
Débitos relacionados à responsável Isabella Botelho Figueiredo Matias:
	Data de ocorrência
	Valor histórico (R$) 

	1º/12/2015
	10.000,00

	1º/1/2016
	10.000,00

	1º/2/2016
	10.000,00

	1º/3/2016
	10.000,00

	1º/4/2016
	10.000,00

	1º/5/2016
	10.000,00

	1º/6/2016
	10.000,00

	1º/7/2016
	10.000,00

	1º/8/2016
	10.000,00

	1º/9/2016
	10.000,00

	1º/10/2016
	10.000,00

	1º/11/2016
	10.000,00

	1º/12/2016
	10.000,00

Cofre credor: Fundo Nacional de Saúde - MS.
Responsável: Isabella Botelho Figueiredo Matias.
 Conduta: receber indevidamente créditos na conta, após desligamento profissional do "Programa Mais Médicos para o Brasil".
 Nexo de causalidade: o recebimento indevido de bolsa-salário sem a efetiva participação no Programa Mais Médicos para o Brasil constitui prejuízo ao erário, e o valor deve ser ressarcido pela bolsista beneficiada.
 Culpabilidade: é razoável afirmar que era possível, à responsável, ter consciência dos recebimentos indevidos, sendo-lhe exigível conduta diversa, no sentido de providenciar a devolução dos recursos recebidos indevidamente, após desligar-se do Programa Mais Médicos para o Brasil.
Encaminhamento: citação.
 Em cumprimento ao pronunciamento da unidade (peça 27) , foi efetuada a citação da responsável, nos moldes adiante:
 Isabella Botelho Figueiredo Matias - promovida a citação da responsável, conforme delineado adiante:
	Comunicação: Ofício 26682/2022 - Seproc (peça 29) 
Data da Expedição: 9/6/2022
Data da Ciência: não houve (Endereço insuficiente) (peça 30) 
Observação: ofício enviado para o endereço da responsável, conforme pesquisa na base de dados no sistema da Receita Federal, custodiada pelo TCU (peça 28) 

	Comunicação: Ofício 33399/2022 - Seproc (peça 32) 
Data da Expedição: 17/8/2022
Data da Ciência: 22/8/2022 (peça 33) 
Nome Recebedor: Valdicelia Moreira
Observação: ofício enviado para o endereço da responsável, conforme pesquisa na base de dados no sistema do Renach, custodiada pelo TCU (peça 31) 
Fim do prazo para a defesa: 6/9/2022

 Conforme Despacho de Conclusão das Comunicações Processuais (peça 34) , as providências inerentes às comunicações processuais foram concluídas.
 Transcorrido o prazo regimental, a responsável Isabella Botelho Figueiredo Matias permaneceu silente, devendo ser considerada revel, nos termos do art. 12, § 3º, da Lei 8.443/1992.
ANÁLISE DOS PRESSUPOSTOS DE PROCEDIBILIDADE DA IN/TCU 71/2012
Avaliação de Viabilidade do Exercício do Contraditório e Ampla Defesa
 Verifica-se que não houve o transcurso de mais de dez anos desde o fato gerador sem que tenha havido a notificação da responsável pela autoridade administrativa federal competente (art. 6º, inciso II, c/c art. 19, da IN/TCU 71/2012, modificada pela IN/TCU 76/2016) , uma vez que o fato gerador da irregularidade sancionada ocorreu até 1º/12/2016, e a responsável foi notificada sobre a irregularidade, pela autoridade administrativa competente, conforme abaixo:
Isabella Botelho Figueiredo Matias, por meio do Edital 57, de 21/2/2020, acostado à peça 8, publicado em 10/3/2020.
Valor de Constituição da TCE
 Verifica-se, ainda, que o valor atualizado do débito apurado (sem juros) , em 1º/1/2017, era de R$ 133.664,19, portanto, superior ao limite mínimo de R$ 100.000,00, na forma estabelecida conforme os arts. 6º, inciso I, e 19, da IN/TCU 71/2012, modificada pela IN/TCU 76/2016.
OUTROS PROCESSOS/DÉBITOS NOS SISTEMAS DO TCU COM A MESMA RESPONSÁVEL
 Informa-se que não foi encontrado débito imputável à responsável em outros processos no Tribunal.
	EXAME TÉCNICO
Da validade das notificações:
 Preliminarmente, cumpre tecer breves considerações sobre a forma como são realizadas as comunicações processuais no TCU. A esse respeito, destacam-se o art. 179, do Regimento Interno do TCU (Resolução 155, de 4/12/2002) , e o art. 4º, inciso III, § 1º, da Resolução TCU 170, de 30 de junho de 2004, in verbis:
Art. 179. A citação, a audiência ou a notificação, bem como a comunicação de diligência, farseão:
I - mediante ciência da parte, efetivada por servidor designado, por meio eletrônico, fac-símile, telegrama ou qualquer outra forma, desde que fique confirmada inequivocamente a entrega da comunicação ao destinatário;
II - mediante carta registrada, com aviso de recebimento que comprove a entrega no endereço do destinatário;
III - por edital publicado no Diário Oficial da União, quando o seu destinatário não for localizado;
 (...) 
Art. 3º As comunicações serão dirigidas ao responsável, ou ao interessado, ou ao dirigente de órgão ou entidade, ou ao representante legal ou ao procurador constituído nos autos, com poderes expressos no mandato para esse fim, por meio de:
I - correio eletrônico, fac-símile ou telegrama;
II - servidor designado;
III - carta registrada, com aviso de recebimento;
IV - edital publicado no Diário Oficial da União, quando o seu destinatário não for localizado, nas hipóteses em que seja necessário o exercício de defesa.
Art. 4º. Consideram-se entregues as comunicações:
I - efetivadas conforme disposto nos incisos I e II do artigo anterior, mediante confirmação da ciência do destinatário;
II - realizadas na forma prevista no inciso III do artigo anterior, com o retorno do aviso de recebimento, entregue comprovadamente no endereço do destinatário;
III - na data de publicação do edital no Diário Oficial da União, quando realizadas na forma prevista no inciso IV do artigo anterior.
§ 1º O endereço do destinatário deverá ser previamente confirmado mediante consulta aos sistemas disponíveis ao Tribunal ou a outros meios de informação, a qual deverá ser juntada ao respectivo processo.
 (...) 
 Bem se vê, portanto, que a validade da citação via postal não depende de que o aviso de recebimento seja assinado pelo próprio destinatário da comunicação, o que dispensa, no caso em tela, a entrega do AR em "mãos próprias". A exigência da norma é no sentido de o Tribunal verificar se a correspondência foi entregue no endereço correto, residindo aqui a necessidade de certeza inequívoca.
 Não é outra a orientação da jurisprudência do TCU, conforme se verifica dos julgados a seguir transcritos:
São válidas as comunicações processuais entregues, mediante carta registrada, no endereço correto do responsável, não havendo necessidade de que o recebimento seja feito por ele próprio (Acórdão 3648/2013-TCU-Segunda Câmara, Relator José Jorge) ;
É prescindível a entrega pessoal das comunicações pelo TCU, razão pela qual não há necessidade de que o aviso de recebimento seja assinado pelo próprio destinatário. Entregandose a correspondência no endereço correto do destinatário, presume-se o recebimento da citação (Acórdão 1019/2008-TCU-Plenário, Relator Benjamin Zymler) ;
As comunicações do TCU, inclusive as citações, deverão ser realizadas mediante Aviso de Recebimento - AR, via Empresa Brasileira de Correios e Telégrafos, bastando para sua validade que se demonstre que a correspondência foi entregue no endereço correto (Acórdão 1526/2007-TCU-Plenário, Relator Aroldo Cedraz) .
 A validade do critério de comunicação processual do TCU foi referendada pelo Supremo Tribunal Federal, nos termos do julgamento do MS-AgR 25.816/DF, por meio do qual se afirmou a desnecessidade da ciência pessoal do interessado, entendendo-se suficiente a comprovação da entrega do "AR" no endereço do destinatário:
Ementa: agravo regimental. Mandado de segurança. Desnecessidade de intimação pessoal das decisões do tribunal de contas da união. art. 179 do regimento interno do TCU. Intimação do ato impugnado por carta registrada, iniciado o prazo do art. 18 da lei nº 1.533/51 da data constante do aviso de recebimento. Decadência reconhecida. Agravo improvido.
O envio de carta registrada com aviso de recebimento está expressamente enumerado entre os meios de comunicação de que dispõe o Tribunal de Contas da União para proceder às suas intimações.
O inciso II do art. 179 do Regimento Interno do TCU é claro ao exigir apenas a comprovação da entrega no endereço do destinatário, bastando o aviso de recebimento simples.
Da revelia da responsável Isabella Botelho Figueiredo Matias
 No caso vertente, a citação da responsável (Isabella Botelho Figueiredo Matias) se deu em endereço proveniente de pesquisas de endereços realizadas pelo TCU (vide parágrafos acima) , porquanto, devido ao insucesso de realizar a citação em endereço constante na base de dados da Receita Federal custodiada pelo TCU (peça 28) , buscou-se a notificação em endereço proveniente das bases de dados públicas custodiadas pelo TCU (Renach - peça 31) . A entrega do ofício citatório nesse endereço ficou comprovada, conforme detalhamento a seguir:
Isabella Botelho Figueiredo Matias, Ofício 33399/2022 - Seproc (peças 32 e 33) , origem no sistema do Renach (peça 31) .
 Nos processos do TCU, a revelia não leva à presunção de que seriam verdadeiras todas as imputações levantadas contra os responsáveis, diferentemente do que ocorre no processo civil, em que a revelia do réu opera a presunção da verdade dos fatos narrados pelo autor (Acórdão 1009/2018-TCU-Plenário, Relator Bruno Dantas; 2369/2013 - TCU - Plenário, Relator Benjamin Zymler e 2449/2013 - TCU - Plenário, Relator Benjamin Zymler) . Dessa forma, a avaliação da responsabilidade do agente não pode prescindir da prova existente no processo ou para ele carreada.
 Ao não apresentar sua defesa, a responsável deixou de produzir prova da regular aplicação dos recursos sob sua responsabilidade, em afronta às normas que impõem, aos gestores públicos, a obrigação legal de, sempre que demandados pelos órgãos de controle, apresentar os documentos que demonstrem a correta utilização das verbas públicas, a exemplo do contido no art. 93, do DecretoLei 200/1967: "Quem quer que utilize dinheiros públicos terá de justificar seu bom e regular emprego na conformidade das leis, regulamentos e normas emanadas das autoridades administrativas competentes."
 Mesmo as alegações de defesa não sendo apresentadas, considerando o princípio da verdade real que rege esta Corte, procurou-se buscar, em manifestações da responsável, na fase interna desta Tomada de Contas Especial, se havia algum argumento que pudesse ser aproveitado a seu favor.
 No entanto, a responsável não se manifestou na fase interna, não havendo, assim, nenhum argumento que possa vir a ser analisado e posteriormente servir para afastar a irregularidade apontada.
 Em se tratando de processo em que a parte interessada não se manifestou acerca da irregularidade imputada, não há elementos para que se possa efetivamente aferir e reconhecer a ocorrência de boa-fé na conduta da responsável, podendo este Tribunal, desde logo, proferir o julgamento de mérito pela irregularidade das contas, conforme os termos dos §§ 2º e 6º do art. 202 do Regimento Interno do TCU (Acórdão 2064/2011-TCU-Primeira Câmara, Relator Ubiratan Aguiar; 6.182/2011 - TCU - 1ª Câmara, Relator Weder de Oliveira. 4.072/2010  TCU  1ª Câmara, Relator Valmir Campelo; 1.189/2009 - TCU - 1ª Câmara, Relator Marcos Bemquerer; 731/2008 - TCU - Plenário, Relator Aroldo Cedraz) .
 Dessa forma, a responsável Isabella Botelho Figueiredo Matias deve ser considerada revel, nos termos do art. 12, § 3º, da Lei 8.443/1992, devendo suas contas serem julgadas irregulares, condenando-a ao débito apurado, e aplicando-lhe a multa prevista no art. 57, da Lei 8.443/1992.
Prescrição da Pretensão Punitiva
 Vale ressaltar que a pretensão punitiva do TCU, conforme Acórdão 1441/2016-TCU-Plenário, Relator Benjamin Zymler, que uniformizou a jurisprudência acerca dessa questão, subordina-se ao prazo geral de prescrição indicado no art. 205, do Código Civil, que é de dez anos, contado da data de ocorrência da irregularidade sancionada, nos termos do art. 189, do Código Civil, sendo este prazo interrompido pelo ato que ordenar a citação, a audiência ou a oitiva da responsável.
 No caso em exame, não ocorreu a prescrição, uma vez que a irregularidade sancionada ocorreu em 1º/12/2016, e o ato de ordenação da citação ocorreu em 27/5/2022.
CONCLUSÃO
 Em face da análise promovida na seção "Exame Técnico", verifica-se que a responsável Isabella Botelho Figueiredo Matias não logrou comprovar a boa e regular aplicação dos recursos. Instada a se manifestar, optou pelo silêncio, configurando a revelia, nos termos do § 3º do art. 12 da Lei 8.443/1992. Ademais, inexistem, nos autos, elementos que demonstrem a boa-fé da responsável ou a ocorrência de outras excludentes de culpabilidade.
 Verifica-se também que não houve a prescrição da pretensão punitiva, conforme análise já realizada.
 Tendo em vista que não constam dos autos elementos que permitam reconhecer a boa-fé da responsável, sugere-se que as suas contas sejam julgadas irregulares, nos termos do art. 202, § 6º, do Regimento Interno do TCU, com a imputação do débito atualizado monetariamente e acrescido de juros de mora, nos termos do art. 202, § 1º, do Regimento Interno do TCU, descontado o valor eventualmente recolhido, com a aplicação da multa prevista no art. 57, da Lei 8.443/1992.
 Por fim, como não houve elementos que pudessem modificar o entendimento acerca das irregularidades em apuração, mantém-se a matriz de responsabilização presente na peça 24.
PROPOSTA DE ENCAMINHAMENTO
 Diante do exposto, submetemos os autos à consideração superior, propondo, ao Tribunal:
considerar revel a responsável Isabella Botelho Figueiredo Matias (CPF 097.525.23641) , para todos os efeitos, dando-se prosseguimento ao processo, com fulcro no art. 12, § 3º, da Lei 8.443/1992;
julgar irregulares, nos termos dos arts. 1º, inciso I, 16, inciso III, alíneas "b" e "c", da Lei 8.443/1992, c/c os arts. 19 e 23, inciso III, da mesma Lei, as contas da responsável Isabella Botelho Figueiredo Matias (CPF XXX.525.236-XX) , condenando-a ao pagamento das importâncias a seguir especificadas, atualizadas monetariamente e acrescidas dos juros de mora, calculadas a partir das datas discriminadas até a data da efetiva quitação do débito, fixando-lhe o prazo de quinze dias, para que comprove, perante o Tribunal, o recolhimento das referidas quantias aos cofres do Fundo Nacional de Saúde - MS, nos termos do art. 23, inciso III, alínea "a", da citada lei, c/c o art. 214, inciso III, alínea "a", do Regimento Interno do TCU.
		Débitos relacionados à responsável Isabella Botelho Figueiredo Matias (CPF XXX.525.236-XX) :
	Data de ocorrência
	Valor histórico (R$) 

	1º/12/2015
	10.000,00

	1º/1/2016
	10.000,00

	1º/2/2016
	10.000,00

	1º/3/2016
	10.000,00

	1º/4/2016
	10.000,00

	1º/5/2016
	10.000,00

	1º/6/2016
	10.000,00

	1º/7/2016
	10.000,00

	1º/8/2016
	10.000,00

	1º/9/2016
	10.000,00

	1º/10/2016
	10.000,00

	1º/11/2016
	10.000,00

	1º/12/2016
	10.000,00

Valor atualizado do débito (com juros) , em 6/10/2022: R$ 188.277,08.
aplicar à responsável Isabella Botelho Figueiredo Matias (CPF XXX.525.236-XX) , a multa prevista no art. 57, da Lei 8.443/1992, c/c o art. 267, do Regimento Interno do TCU, fixando-lhe o prazo de quinze dias, a contar da notificação, para que comprove, perante o Tribunal (art. 214, inciso III, alínea "a", do Regimento Interno do TCU) , o recolhimento da dívida aos cofres do Tesouro Nacional, atualizada monetariamente desde a data do acórdão que vier a ser proferido por este Tribunal até a data do efetivo recolhimento, se paga após o vencimento, na forma da legislação em vigor;
autorizar, desde logo, a cobrança judicial das dívidas, caso não atendida a notificação, na forma do disposto no art. 28, inciso II, da Lei 8.443/1992;
autorizar também, desde logo, se requerido, com fundamento no art. 26, da Lei 8.443, de 1992, c/c o art. 217, §1º, do Regimento Interno do TCU, o parcelamento das dívidas em até 36 parcelas, incidindo, sobre cada parcela, corrigida monetariamente, os correspondentes acréscimos legais, fixando-lhe o prazo de quinze dias, a contar do recebimento da notificação, para comprovar, perante o Tribunal, o recolhimento da primeira parcela, e de trinta dias, a contar da parcela anterior, para comprovar o recolhimento das demais parcelas, devendo incidir, sobre cada valor mensal, atualizado monetariamente, os juros de mora devidos, no caso do débito, na forma prevista na legislação em vigor, alertando a responsável de que a falta de comprovação do recolhimento de qualquer parcela importará o vencimento antecipado do saldo devedor, nos termos do § 2º do art. 217 do Regimento Interno deste Tribunal;
enviar cópia do Acórdão a ser prolatado à Procuradoria da República no Estado de Minas Gerais, nos termos do § 3º do art. 16 da Lei 8.443/1992, c/c o § 7º do art. 209 do Regimento Interno do TCU, para adoção das medidas cabíveis;
enviar cópia do Acórdão que vier a ser proferido ao Fundo Nacional de Saúde - MS e à responsável, para ciência;
informar à Procuradoria da República no Estado de Minas Gerais, ao Fundo Nacional de Saúde/MS e à responsável, que a presente deliberação, acompanhada do Relatório e do Voto que a fundamenta, está disponível para a consulta no endereço www.tcu.gov.br/acordaos, além de esclarecer que, caso requerido, o TCU poderá fornecer, sem custos, as correspondentes cópias, de forma impressa; e
informar à Procuradoria da República no Estado de Minas Gerais que, nos termos do parágrafo único do art. 62 da Resolução TCU 259/2014, os procuradores e membros do Ministério Público credenciados nesta Corte podem acessar os presentes autos de forma eletrônica e automática, ressalvados apenas os casos de eventuais peças classificadas como sigilosas, as quais requerem solicitação formal.
	2.	O Ministério Público junto ao TCU, neste ato representado pela Procuradora-Geral, Dra. Cristina Machado da Costa e Silva, ao anuir à proposta da unidade técnica, assim se manifestou (peça 38) :
Trata-se de tomada de contas especial (TCE) instaurada pelo Fundo Nacional de Saúde (FNS) em desfavor de Isabella Botelho Figueiredo Matias, médica que participou do Projeto Mais Médicos para o Brasil, no período de 2/3/2015 a 30/11/2015, em razão do recebimento indevido de recursos (bolsa-formação) posteriormente ao seu desligamento do projeto.
2.	Os pagamentos efetuados sem a contraprestação de serviço, de dezembro de 2015 a dezembro de 2016, totalizaram o valor histórico de R$ 130.000,00, conforme assinalado na Nota Técnica n.º 279/2017 - DEPREPS/SGTES/MS (peça 3, p. 2) :
6. O (a) referido (a) profissional iniciou as atividades de integração ensino-serviço referentes ao Projeto Mais Médicos para o Brasil em 02/03/2015 e as encerrou em 30/11/2015, no entanto, em virtude dos prazos administrativos para informações necessárias ao processamento de folha de pagamento e garantia de pagamento na data adequada, a exclusão de inscrição no Sistema Integrado de Administração de Recursos Humanos - SIAPE (ferramenta responsável pelo pagamento da bolsa) foi realizada somente em dezembro de 2016, o que ocasionou o recebimento indevido de bolsas pelo (a) profissional no período de dezembro de 2015 até dezembro de 2016. (...) 
8. Por conseguinte, tendo em vista que o profissional referenciado não mais exercia atividades do Projeto desde 30/11/2015 e que o recebimento da bolsa-formação é condicionado à efetiva execução das ações de aperfeiçoamento no âmbito do Projeto, nos termos do art. 22, caput, inciso I da Portaria Interministerial MS/MEC n.º 1.369, de 8 de julho de 2013, que trata da implementação do Projeto Mais Médicos para o Brasil, o pagamento processado em nome do (a) profissional referenciado, no valor de R$ 130.000,00 (cento e trinta mil)  corresponde ao período apurado entre a efetiva data de desligamento e a apuração da inconsistência do pagamento, revela-se indevido, em virtude do que se impõe a adoção de medidas para reposição ao Erário do montante equivalente.
3.	Como a notificação para a devolução dos recursos indevidamente recebidos restou infrutífera, foi constituída a presente TCE, em desfavor da médica beneficiária dos pagamentos sem a correspondente prestação de serviços, com vistas à restituição integral da quantia recebida após o seu desligamento do projeto (R$ 130.000,00) .
4.	A despeito de regularmente citada, a Sra. Isabella Botelho Figueiredo Matias não compareceu aos autos, de sorte que restou caracterizada a sua revelia, nos termos do art. 12, § 3.º, da Lei n.º 8.443/1992.
5.	No exame de mérito da peça 35, tendo em vista o princípio da busca da verdade real, coube à Secex-TCE verificar se havia algum argumento que pudesse ser aproveitado a favor da responsável em manifestações na fase interna, sem que nada fosse encontrado. Considerou a Unidade Técnica, ainda, não ser possível atestar a boa-fé na conduta da ex-bolsista, além de inexistir outras excludentes de culpabilidade.
6.	Demonstrado não haver elementos para afastar as irregularidades que recaem sobre a responsável, a qual, instada a se manifestar, optou pelo silêncio, propõe a instrução técnica considerar revel a Sra. Isabella Botelho Figueiredo Matias, julgar suas contas irregulares, condená-la ao pagamento da quantia total de R$ 130.000,00, nas datas de ocorrência levantadas na TCE, e aplicar-lhe a multa individual prevista no art. 57 da Lei n.º 8.443/1992, porquanto não se detectou a ocorrência de prescrição da pretensão punitiva do Tribunal à luz do Acórdão 1441/2016-TCU-Plenário (peça 35, p. 6) :
27. Vale ressaltar que a pretensão punitiva do TCU, conforme Acórdão 1441/2016-TCU-Plenário, Relator Benjamin Zymler, que uniformizou a jurisprudência acerca dessa questão, subordina-se ao prazo geral de prescrição indicado no art. 205, do Código Civil, que é de dez anos, contado da data de ocorrência da irregularidade sancionada, nos termos do art. 189, do Código Civil, sendo este prazo interrompido pelo ato que ordenar a citação, a audiência ou a oitiva da responsável.
28. No caso em exame, não ocorreu a prescrição, uma vez que a irregularidade sancionada ocorreu em 1º/12/2016, e o ato de ordenação da citação ocorreu em 27/5/2022.
7.	Sobre o tema da prescrição, o Tribunal expediu a Resolução n.º 344, de 11/10/2022, a qual regulamenta a prescrição para os exercícios das pretensões punitiva e de ressarcimento, levando em consideração as decisões proferidas pelo Supremo Tribunal Federal, em especial no Recurso Extraordinário n.º 636.886 (tema 899 da Repercussão Geral) e na Ação Declaratória de Inconstitucionalidade n.º 5509.
8.	No referido normativo, adotou-se o prazo quinquenal previsto na Lei n.º 9.873/1999, salvo nas situações em que houver recebimento de denúncia na esfera criminal sobre os mesmos fatos:
Art. 2º Prescrevem em cinco anos as pretensões punitiva e de ressarcimento, contados dos termos iniciais indicados no artigo 4°, conforme cada caso.
Art. 3º Quando houver recebimento de denúncia na esfera criminal sobre os mesmos fatos, a prescrição reger-se-á pelo prazo previsto na lei penal.
Parágrafo único. Alterado o enquadramento típico na ação penal, reavaliar-se-á o prazo de prescrição definido anteriormente.
9.	Como não há notícia nos autos sobre o recebimento de denúncia na esfera criminal acerca das possíveis irregularidades tratadas nesta tomada de contas especial, cumpre-nos adotar o prazo geral quinquenal para a análise da prescrição no caso concreto.
10.	 No que toca ao termo inicial do prazo, foram definidos cinco critérios para a fluência do prazo prescricional, a saber:
Art. 4° O prazo de prescrição será contado:
I - da data em que as contas deveriam ter sido prestadas, no caso de omissão de prestação de contas;
II - da data da apresentação da prestação de contas ao órgão competente para a sua análise inicial;
III - do recebimento da denúncia ou da representação pelo Tribunal ou pelos órgãos de controle interno, quanto às apurações decorrentes de processos dessas naturezas;
IV - da data do conhecimento da irregularidade ou do dano, quando constatados em fiscalização realizada pelo Tribunal, pelos órgãos de controle interno ou pelo próprio órgão ou entidade da Administração Pública onde ocorrer a irregularidade;
V - do dia em que tiver cessado a permanência ou a continuidade, no caso de irregularidade permanente ou continuada.
11.	 A presente TCE se amolda ao inciso V, do art. 4.º, transcrito acima, de modo que pode ser adotado, como termo inicial do prazo prescricional, a data em que foi efetuado o derradeiro pagamento irregular à médica, qual seja, a partir de 1º/12/2016.
12.	 Há que se considerar também, na avaliação, as causas interruptivas da prescrição previstas no novel normativo do Tribunal:
Art. 5º A prescrição se interrompe: 
I - pela notificação, oitiva, citação ou audiência do responsável, inclusive por edital; 
II - por qualquer ato inequívoco de apuração do fato; 
III - por qualquer ato inequívoco de tentativa de solução conciliatória; 
IV - pela decisão condenatória recorrível.
13.	 Sob esses fundamentos, a partir das peças constantes dos autos, houve a interrupção da prescrição nas seguintes datas:
	- Em 23/3/2017, emissão da Nota Técnica n.º 279/2017 - DEPREPS/SGTES/MS (peça 3) .
	- Em 10/3/2020, notificação da responsável por edital (peças 6-8) .
	- Em 1/6/2020, emissão do relatório do tomador de contas especial (peça 15) .
	- Em 9/10/2020, emissão do relatório de auditoria da CGU (peça 18) .
	- Em 27/5/2022, conclusão do pronunciamento da Secex-TCE (peças 25-27) .
	- Em 22/8/2022, citação da responsável (peças 29-34) .
	- Em 14/10/2022, conclusão do pronunciamento de mérito da Secex-TCE (peças 35-37) .
14.	 Pelo retrospecto acima, verifica-se que não restou caracterizado, no caso concreto, o decurso do prazo prescricional de cinco anos previsto no normativo, nem tampouco o prazo de três anos que rege a prescrição intercorrente (art. 8.º da citada Resolução) .
15.	 Ante o exposto, com a pontual divergência em relação ao critério de análise da prescrição no presente processo, esta representante do Ministério Público manifesta-se de acordo com a proposta de encaminhamento oferecida pela Unidade Técnica à peça 35, no sentido de considerar revel a Sra. Isabella Botelho Figueiredo Matias, julgar irregulares as suas contas, condená-la ao pagamento da quantia total de R$ 130.000,00, nas datas de ocorrência levantadas na TCE, e aplicar-lhe a multa individual prevista no art. 57 da Lei n.º 8.443/1992.
	É o relatório.

não há.

Procuradora-Geral Cristina Machado da Costa e Silva.

TOMADA DE CONTAS ESPECIAL. RECEBIMENTO INDEVIDO DE RECURSOS. PROGRAMA MAIS MÉDICO PARA O BRASIL. REVELIA. IRREGULARIDADE DAS CONTAS DA RESPONSÁVEL, COM CONDENAÇÃO EM DÉBITO E APLICAÇÃO DE MULTA.

TOMADA DE CONTAS ESPECIAL (TCE)

Unidade de Auditoria Especializada em Tomada de Contas Especial (AudTCE).

O Fundo Nacional de Saúde - Ministério da Saúde (FNS/MS) instaurou tomada de contas especial (TCE) em desfavor da Sra. Isabella Botelho Figueiredo Matias (CPF 097.525.236-41) , em razão de recebimento indevido de recursos aplicados no âmbito do Programa Mais Médicos para o Brasil.
O fundamento para a instauração da TCE, conforme consignado na matriz de responsabilização elaborada pelo tomador de contas (peça 14) , foi o recebimento indevido de créditos depositados na conta após desligamento de profissional médico do aludido programa.
A Nota Técnica 279/2017-DEPREPS/SGTES/MS (peça 3) informou que a responsável, na qualidade de médica, participou do programa entre 02/03 e 30/11/2015, oportunidade em que fez jus ao recebimento de bolsa-formação, adimplida por meio de processamento eletrônico, através do Sistema Integrado de Administração de Recursos Humanos - Siape.
Entretanto, sua exclusão da inscrição no Siape foi realizada somente em dezembro de 2016, o que ocasionou o recebimento indevido de bolsas pela profissional no período de dezembro de 2015 até dezembro de 2016, no montante total de R$ 130.000,00, em valores históricos.
Instada a apresentar alegações de defesa, conforme aviso de recebimento regularmente recebido (peça 33) , a responsável quedou-se inerte, restando caracterizada sua revelia, nos termos do art. 12, § 3º, da Lei 8.443/1992, 
A unidade técnica propôs o julgamento pela irregularidade das contas da beneficiária, sua condenação em débito e a aplicação de multa individual fundada no art. 57 da Lei 8.443/1992. 
O Ministério Público junto ao TCU, neste ato representado pela Procuradora-Geral Dra. Cristina Machado da Costa e Silva, concordou com a proposta de encaminhamento da unidade técnica e constatou a inocorrência da prescrição das pretensões ressarcitória e punitiva à luz das regras constantes da Resolução TCU 344/2022 (peça 38) .
Feito esse breve histórico, passo ao exame de mérito deste processo.
De início, aplico à responsável os efeitos da revelia previstos no art. 12, § 3º, da Lei 8.443/1992. 
No mérito, acompanho a manifestação da unidade técnica que integra o relatório precedente, cujas análise adoto como minhas razões de decidir, sem prejuízos das observações a seguir.
Os documentos constantes dos autos dão conta de que a responsável recebeu recursos do Programa Mais Médicos, mesmo após seu desligamento. Uma vez identificado o recebimento indevido e não havendo elementos de defesa a serem analisados, correta a proposta de devolução dos valores irregularmente percebidos.
Entendo não caracterizada a prescrição das pretensões punitiva e ressarcitória, conforme demonstrado pelo Ministério Público junto ao TCU, na manifestação que integra o relatório precedente.
	Dessa forma, diante da inexistência nos autos de documentos que afastem a irregularidade apontada neste processo, acompanho a proposta de encaminhamento oferecida pela unidade técnica e voto pela adoção da minuta de acórdão que trago à consideração deste colegiado.
TCU, Sala das Sessões, em 9 de maio de 2023.
Ministro VITAL DO RÊGO
Relator